---
title: "Tugas Pertemuan 2 - Analisis Deret Waktu Beijing Air Quality (Periode 389-582)"
author: "Daffa Faaiz Al-Zakkii / M0401241027"
output:
  html_document: 
    theme: lumen
    toc: true
    toc_depth: 2
    toc_float: true
    code_folding: hide
  pdf_document: default
  word_document: default
---

## 1. Library/Packages

```{r}
library(forecast)
library(graphics)
library(TTR)
library(TSA)
library(rio)
library(ggplot2)
```

## 2. Impor Data

```{r}
data_full <- import("Beijing_Air_Quality_Rapi.csv")

data_beijing <- data_full[data_full$Periode >= 389 & data_full$Periode <= 582, ]

data_beijing$Periode_Asli <- data_beijing$Periode
data_beijing$Periode <- 1:nrow(data_beijing)

head(data_beijing)
tail(data_beijing)
```

# 3. Eksplorasi Data

```{r}
str(data_beijing)
dim(data_beijing)
summary(data_beijing$Count)
```

## 4. Mengubah Data Menjadi Data Deret Waktu

Variabel yang dipakai sebagai `Yt` adalah **Count** (jumlah pengamatan kualitas udara
per periode). Data diasumsikan memiliki pola musiman mingguan sehingga digunakan
`frequency = 7` agar metode Holt-Winters dapat diterapkan.

```{r}
beijing.ts <- ts(data_beijing$Count, frequency = 7)
summary(beijing.ts)
```

## 5. Plot Data Deret Waktu

```{r}
ts.plot(beijing.ts, xlab = "Periode (minggu)", ylab = "Count",
        main = "Time Series Plot Beijing Air Quality (Periode 389-582)")
points(beijing.ts, pch = 20, cex = 0.4)

dev.copy(png, "plot_beijing.png")
dev.off()
```

## 6. Pembagian Data Latih dan Data Uji (80:20)

```{r}
n <- nrow(data_beijing)
n_train <- floor(0.8 * n)

training <- data_beijing[1:n_train, ]
testing  <- data_beijing[(n_train + 1):n, ]

train.ts <- ts(training$Count, frequency = 7)
test.ts  <- ts(testing$Count, frequency = 7)

cat("Jumlah data total :", n, "\n")
cat("Jumlah data latih :", n_train, "\n")
cat("Jumlah data uji   :", n - n_train, "\n")
```

### Eksplorasi Data Latih & Data Uji

```{r}
plot(beijing.ts, col = "red", main = "Plot Semua Data")
points(beijing.ts, pch = 20, cex = 0.3)

plot(train.ts, col = "blue", main = "Plot Data Latih")
points(train.ts, pch = 20, cex = 0.3)

plot(test.ts, col = "darkgreen", main = "Plot Data Uji")
points(test.ts, pch = 20, cex = 0.3)
```

```{r}
ggplot() +
  geom_line(data = training, aes(x = Periode, y = Count, col = "Data Latih")) +
  geom_line(data = testing,  aes(x = Periode, y = Count, col = "Data Uji")) +
  labs(x = "Periode", y = "Count", color = "Keterangan:") +
  scale_colour_manual(breaks = c("Data Latih", "Data Uji"),
                       values = c("Data Latih" = "blue", "Data Uji" = "red")) +
  theme_bw() + theme(legend.position = "bottom")
```

## 7. Single Moving Average (SMA)

```{r}
m <- 5
data.sma <- SMA(train.ts, n = m)
data.ramal <- c(NA, data.sma)
h <- length(test.ts)
ramal.sma.h <- rep(data.ramal[length(data.ramal)], h)

data.gab.sma <- cbind(
  aktual    = c(data_beijing$Count),
  pemulusan = c(data.sma, rep(NA, h)),
  ramalan   = c(data.ramal, ramal.sma.h)
)
tail(data.gab.sma, 10)
```

```{r}
ts.plot(beijing.ts, xlab = "Periode", ylab = "Count",
        main = paste("SMA n =", m, "- Beijing Air Quality"))
lines(data.gab.sma[, 2], col = "green", lwd = 2)
lines(data.gab.sma[, 3], col = "red", lwd = 2)
legend("topleft", c("Data Aktual", "Data Pemulusan", "Data Peramalan"),
       lty = 1, col = c("black", "green", "red"), cex = 0.6)
```

### Akurasi SMA

```{r}
error_train.sma <- train.ts - data.ramal[1:length(train.ts)]
idx_train <- (m + 1):length(train.ts)

SSE_train.sma  <- sum(error_train.sma[idx_train]^2)
MSE_train.sma  <- mean(error_train.sma[idx_train]^2)
RMSE_train.sma <- sqrt(MSE_train.sma)
MAPE_train.sma <- mean(abs(error_train.sma[idx_train] / train.ts[idx_train]) * 100)

error_test.sma  <- test.ts - ramal.sma.h
SSE_test.sma  <- sum(error_test.sma^2)
MSE_test.sma  <- mean(error_test.sma^2)
RMSE_test.sma <- sqrt(MSE_test.sma)
MAPE_test.sma <- mean(abs(error_test.sma / test.ts) * 100)

akurasi.sma <- data.frame(
  Data = c("Latih", "Uji"),
  SSE  = c(SSE_train.sma, SSE_test.sma),
  MSE  = c(MSE_train.sma, MSE_test.sma),
  RMSE = c(RMSE_train.sma, RMSE_test.sma),
  MAPE = c(MAPE_train.sma, MAPE_test.sma)
)
akurasi.sma
```

## 8. Double Moving Average (DMA)

```{r}
dma <- SMA(data.sma, n = m)
At  <- 2 * data.sma - dma
Bt  <- (2 / (m - 1)) * (data.sma - dma)
data.ramal2 <- c(NA, At + Bt)

f <- numeric(h)
for (i in 1:h) {
  f[i] <- At[length(At)] + Bt[length(Bt)] * i
}

data.gab.dma <- cbind(
  aktual     = c(data_beijing$Count),
  pemulusan1 = c(data.sma, rep(NA, h)),
  pemulusan2 = c(dma, rep(NA, h)),
  ramalan    = c(data.ramal2, f)
)
tail(data.gab.dma, 10)
```

```{r}
ts.plot(beijing.ts, xlab = "Periode", ylab = "Count",
        main = paste("DMA n =", m, "- Beijing Air Quality"))
lines(data.gab.dma[, 3], col = "green", lwd = 2)
lines(data.gab.dma[, 4], col = "red", lwd = 2)
legend("topleft", c("Data Aktual", "Data Pemulusan", "Data Peramalan"),
       lty = 1, col = c("black", "green", "red"), cex = 0.6)
```

### Akurasi DMA

```{r}
error_train.dma <- train.ts - data.ramal2[1:length(train.ts)]
idx_train2 <- (2 * m):length(train.ts)

SSE_train.dma  <- sum(error_train.dma[idx_train2]^2)
MSE_train.dma  <- mean(error_train.dma[idx_train2]^2)
RMSE_train.dma <- sqrt(MSE_train.dma)
MAPE_train.dma <- mean(abs(error_train.dma[idx_train2] / train.ts[idx_train2]) * 100)

error_test.dma  <- test.ts - f
SSE_test.dma  <- sum(error_test.dma^2)
MSE_test.dma  <- mean(error_test.dma^2)
RMSE_test.dma <- sqrt(MSE_test.dma)
MAPE_test.dma <- mean(abs(error_test.dma / test.ts) * 100)

akurasi.dma <- data.frame(
  Data = c("Latih", "Uji"),
  SSE  = c(SSE_train.dma, SSE_test.dma),
  MSE  = c(MSE_train.dma, MSE_test.dma),
  RMSE = c(RMSE_train.dma, RMSE_test.dma),
  MAPE = c(MAPE_train.dma, MAPE_test.dma)
)
akurasi.dma
```

## 9. Single Exponential Smoothing (SES)

```{r}
ses.opt <- ses(train.ts, h = h, alpha = NULL)
ramalan.ses <- forecast(ses.opt, h = h)
plot(ramalan.ses)
ses.opt$model
```

### Akurasi SES

```{r}
SSE_train.ses  <- ses.opt$model$SSE
MSE_train.ses  <- SSE_train.ses / length(train.ts)
RMSE_train.ses <- sqrt(MSE_train.ses)

error_test.ses <- test.ts - as.numeric(ramalan.ses$mean)
SSE_test.ses  <- sum(error_test.ses^2)
MSE_test.ses  <- mean(error_test.ses^2)
RMSE_test.ses <- sqrt(MSE_test.ses)
MAPE_test.ses <- mean(abs(error_test.ses / test.ts) * 100)

akurasi.ses <- data.frame(
  Data = c("Latih", "Uji"),
  SSE  = c(SSE_train.ses, SSE_test.ses),
  MSE  = c(MSE_train.ses, MSE_test.ses),
  RMSE = c(RMSE_train.ses, RMSE_test.ses),
  MAPE = c(NA, MAPE_test.ses)
)
akurasi.ses
```

## 10. Double Exponential Smoothing (DES - Holt)

```{r}
des.opt <- holt(train.ts, h = h, alpha = NULL, beta = NULL)
ramalan.des <- forecast(des.opt, h = h)
plot(ramalan.des)
des.opt$model
```

### Akurasi DES

```{r}
SSE_train.des  <- sum(des.opt$residuals^2, na.rm = TRUE)
MSE_train.des  <- mean(des.opt$residuals^2, na.rm = TRUE)
RMSE_train.des <- sqrt(MSE_train.des)

error_test.des <- test.ts - as.numeric(ramalan.des$mean)
SSE_test.des  <- sum(error_test.des^2)
MSE_test.des  <- mean(error_test.des^2)
RMSE_test.des <- sqrt(MSE_test.des)
MAPE_test.des <- mean(abs(error_test.des / test.ts) * 100)

akurasi.des <- data.frame(
  Data = c("Latih", "Uji"),
  SSE  = c(SSE_train.des, SSE_test.des),
  MSE  = c(MSE_train.des, MSE_test.des),
  RMSE = c(RMSE_train.des, RMSE_test.des),
  MAPE = c(NA, MAPE_test.des)
)
akurasi.des
```

## 11. Holt-Winters (HW)

Karena data diasumsikan memiliki pola musiman mingguan (`frequency = 7`), metode
Holt-Winters diterapkan menggunakan komponen level, tren, dan musiman. Dicoba kedua
jenis musiman (aditif dan multiplikatif) lalu dipilih berdasarkan akurasi data uji.

```{r}
hw.aditif <- hw(train.ts, seasonal = "additive", h = h)
hw.multi  <- hw(train.ts, seasonal = "multiplicative", h = h)

plot(hw.aditif, main = "Holt-Winters Aditif - Beijing Air Quality")
plot(hw.multi,  main = "Holt-Winters Multiplikatif - Beijing Air Quality")

hw.aditif$model
hw.multi$model
```

### Akurasi Holt-Winters

```{r}
# --- HW Aditif ---
SSE_train.hwA  <- sum(hw.aditif$residuals^2, na.rm = TRUE)
MSE_train.hwA  <- mean(hw.aditif$residuals^2, na.rm = TRUE)
RMSE_train.hwA <- sqrt(MSE_train.hwA)

error_test.hwA <- test.ts - as.numeric(hw.aditif$mean)
SSE_test.hwA  <- sum(error_test.hwA^2)
MSE_test.hwA  <- mean(error_test.hwA^2)
RMSE_test.hwA <- sqrt(MSE_test.hwA)
MAPE_test.hwA <- mean(abs(error_test.hwA / test.ts) * 100)

# --- HW Multiplikatif ---
SSE_train.hwM  <- sum(hw.multi$residuals^2, na.rm = TRUE)
MSE_train.hwM  <- mean(hw.multi$residuals^2, na.rm = TRUE)
RMSE_train.hwM <- sqrt(MSE_train.hwM)

error_test.hwM <- test.ts - as.numeric(hw.multi$mean)
SSE_test.hwM  <- sum(error_test.hwM^2)
MSE_test.hwM  <- mean(error_test.hwM^2)
RMSE_test.hwM <- sqrt(MSE_test.hwM)
MAPE_test.hwM <- mean(abs(error_test.hwM / test.ts) * 100)

akurasi.hw <- data.frame(
  Model = c("HW Aditif - Latih", "HW Aditif - Uji",
            "HW Multiplikatif - Latih", "HW Multiplikatif - Uji"),
  SSE  = c(SSE_train.hwA, SSE_test.hwA, SSE_train.hwM, SSE_test.hwM),
  MSE  = c(MSE_train.hwA, MSE_test.hwA, MSE_train.hwM, MSE_test.hwM),
  RMSE = c(RMSE_train.hwA, RMSE_test.hwA, RMSE_train.hwM, RMSE_test.hwM),
  MAPE = c(NA, MAPE_test.hwA, NA, MAPE_test.hwM)
)
akurasi.hw

if (MAPE_test.hwA <= MAPE_test.hwM) {
  SSE_test.hw  <- SSE_test.hwA
  MSE_test.hw  <- MSE_test.hwA
  RMSE_test.hw <- RMSE_test.hwA
  MAPE_test.hw <- MAPE_test.hwA
  jenis.hw <- "Aditif"
} else {
  SSE_test.hw  <- SSE_test.hwM
  MSE_test.hw  <- MSE_test.hwM
  RMSE_test.hw <- RMSE_test.hwM
  MAPE_test.hw <- MAPE_test.hwM
  jenis.hw <- "Multiplikatif"
}
cat("Jenis Holt-Winters terbaik:", jenis.hw)
```

## 12. Perbandingan Seluruh Metode (Data Uji)

```{r}
perbandingan <- data.frame(
  Metode = c("SMA", "DMA", "SES", "DES", paste("Holt-Winters", jenis.hw)),
  SSE  = c(SSE_test.sma, SSE_test.dma, SSE_test.ses, SSE_test.des, SSE_test.hw),
  MSE  = c(MSE_test.sma, MSE_test.dma, MSE_test.ses, MSE_test.des, MSE_test.hw),
  RMSE = c(RMSE_test.sma, RMSE_test.dma, RMSE_test.ses, RMSE_test.des, RMSE_test.hw),
  MAPE = c(MAPE_test.sma, MAPE_test.dma, MAPE_test.ses, MAPE_test.des, MAPE_test.hw)
)
perbandingan <- perbandingan[order(perbandingan$MAPE), ]
perbandingan
```

```{r}
metode_terbaik <- perbandingan$Metode[1]
cat("Metode dengan MAPE data uji terkecil (terbaik):", metode_terbaik)
```

## 13. Kesimpulan

```{r}
perbandingan
```

Metode **`r metode_terbaik`** menghasilkan nilai MAPE data uji paling kecil dibandingkan
metode lainnya (SMA, DMA, SES, DES, dan Holt-Winters), sehingga dipilih sebagai metode
pemulusan terbaik untuk data Beijing Air Quality pada rentang periode 389-582. Nilai MAPE
yang kecil menunjukkan bahwa rata-rata persentase kesalahan peramalan metode ini terhadap
data uji paling rendah, artinya hasil ramalannya paling mendekati nilai aktual dibandingkan
metode-metode lain yang dicoba.